臺灣高等法院民事判決
                                   107年度重家上字第80號
上  訴  人  甲○○  
訴訟代理人  黃世昌律師
            王羽潔律師
被上訴人    乙○○  
訴訟代理人  陳豪杉律師

上列當事人間請求離婚等事件，上訴人對於中華民國107 年10月
23日臺灣士林地方法院106 年度婚字第256 號第一審判決提起上
訴，本院於109 年3 月25日言詞辯論終結，判決如下：
    主      文
原判決關於駁回上訴人後開第二至四項之訴部分，及該訴訟費用
（除確定部分外）之裁判均廢棄。
兩造未成年子女乙○○（民國00年0月00日生）、甲○○（民國00年0
月00日生）之權利義務之行使或負擔，均由上訴人任之；被上訴
人與兩名未成年子女之會面交往方式如附表所示。
被上訴人自上開第二項裁判確定之翌日起，至前開兩名子女成年
之日止，應按月於每月5日之前，給付上訴人前開兩名子女每人
扶養費新臺幣貳萬伍仟元。如有遲延一期給付時，則另應加給自
遲延之翌日起至清償之日止，按年息百分之五計算之利息，且其
後之六期視為亦已到期。
被上訴人應給付上訴人新臺幣壹佰玖拾壹萬伍仟陸佰捌拾陸元，
及自民國108年5月7日起至清償日止，按年息百分之五計算之利
息。
其餘上訴駁回。
第一、二審訴訟費用（除確定部分外），由被上訴人負擔百分之
七，餘由上訴人負擔。　
    事實及理由
一、上訴人以兩造婚姻發生重大破綻無法維持為由，於民國106
    年5 月17日提起本件離婚、子女監護及剩餘財產分配等訴訟
    ，嗣於108 年5 月6 日在本院就離婚部分成立訴訟上和解（
    見本院卷第199 頁）。故本院就此已確定部分，即不予贅述
    ，合先陳明。
二、上訴人主張：伊與被上訴人於93年7 月3 日結婚後，育有兩
    名未成年子女乙○○（94年○月○日生）、甲○○（96年○月○日生
    ) ，其二人自幼即由伊照顧，目前二人在澳洲求學，均係由
    伊陪伴照料，而被上訴人因忙於事業常居中國，故該兩名未
    成年子女權利義務之行使或負擔（下稱監護權），宜由伊一
    人單獨任之；又因其二人均在澳洲就學，被上訴人曾允諾按
    月給付其二人澳幣3500元，故若其二人監護歸由伊一人任之
    ，則被上訴人應給付其二人至成年時止，按月各澳幣1750元
    之扶養費；另兩造於婚後財產現存價值計算基準日106 年5 
    月17日，被上訴人婚後財產價值高於上訴人（詳本院卷第25
    9至261頁表列），是伊自得請求被上訴人給付剩餘財產之差
    額分配新台幣（若未標示幣別，則以下均同）2780萬元等情
    。爰依民法第1055條第1 項、第1116條之2 、第1030條之1 
    第1 項等規定，求為判決㈠乙○○、甲○○之監護權由伊一人單
    獨任之；㈡被上訴人自離婚確定之翌日即108 年5 月7 日起
    至其二人成年之日止，按月於每月5 日前給付上訴人各澳幣
    1750元，及自遲延給付之翌日起算之法定遲延利息。如遲誤
    一期履行者，其後各期之給付視為亦已到期；㈢被上訴人給
    付伊2780萬元，及自離婚確定之翌日即108 年5 月7 日起算
    之法定遲延利息（原審為上訴人敗訴之判決，上訴人就前開
    請求部分聲明不服，提起上訴。除離婚部分成立訴訟上和解
    外，其餘未繫屬本院部分，不予贅述）。並上訴聲明：㈠原
    判決關於駁回上訴人後開第2 至4項之訴部分廢棄。㈡乙○○、
    甲○○之監護權由上訴人單獨任之。㈢被上訴人自離婚確定之
    翌日即108 年5 月7 日起至其二人成年之日止，按月於每月
    5 日前給付上訴人各澳幣1750元，及自遲延給付之翌日起至
    清償日止之法定遲延利息。如遲誤一期履行者，其後各期之
    給付視為亦已到期。㈣被上訴人應給付上訴人2780萬元，及
    自離婚確定之翌日即108 年5 月7 日起至清償日止之法定遲
    延利息。
三、被上訴人則以：兩造均設籍在臺灣，乙○○、甲○○應接受中文
    教育為宜，不宜在澳洲就學，其二人之監護權宜由伊單獨任
    之；若其二人親權由伊任之，則上訴人無庸負擔扶養費；又
    因伊在父親劉忠義公司任職，每月薪資約3 萬元，門牌臺北
    市○○路0 巷00號（含停車位即門牌同市○○路0 段000 巷00弄
    00號地下室，下稱東湖房地），及廈門市鷺島北海灣社區門
    牌廈門市○○區○○里00號房屋（下稱鷺島房屋），均係由劉忠
    義出資購買，借名登記在伊名下，本非屬伊所有，不應列入
    伊現存婚後財產；另伊婚前91年2 月22日與訴外人許順惠共
    同購買廈門市集美區大唐世家社區G 棟1 樓11號店面（下稱
    廈門11號店面），應有部分各1/2 ，再於93年1 月1 日向許
    順惠購買其1/2 之所有權，該店面係伊婚前所取得之財產，
    雖於99年4 月20日以人民幣70萬元出售，不應列入婚後財產
    ；又伊於婚前90年11月15日在前開大唐世家社區以人民幣90
    萬元購買D9棟房屋（下稱廈門別墅），固於101 年8 月16日
    以人民幣395 萬元出售，仍屬於婚前財產，不應列入婚後財
    產；再伊前開房屋出售款（人民幣70萬元、395 萬元）即為
    投資上訴人父親之投資款，故伊對上訴人父親之投資款自不
    應列入婚後財產；另劉忠義於84年間為伊投保宏泰人壽保險
    ，並由劉忠義繳納保費，此部分保險單價值準備金69萬6692
    元，不應列為伊之婚後財產等語，資為抗辯。並於本院答辯
    聲明：上訴駁回。
四、查，㈠兩造於93年7 月3 日結婚，並育有兩名未成年子女乙○
    ○（94年○月○日生）、甲○○（96年○月○日生) ；㈡兩造於本院
    審理中之108 年5 月6 日，就離婚部分成立訴訟上和解；㈢
    本件兩造現存之婚後財產價值計算基準日（即起訴日）為10
    6 年5 月17日；㈣人民幣一元兌換新台幣同意以4.4 元折算
    等情，有卷附起訴狀收狀章、戶籍謄本、和解筆錄可稽（見
    原審卷㈠第7 頁、第19頁、本院卷第199 頁），並為兩造所
    不爭執（見本院卷第196 頁），堪信為真。
五、本件應審究者為㈠兩造未成年子女之監護權由何人任之為宜
    ？㈡未擔任監護權之一方應負擔扶養費以若干為當？㈢上訴人
    請求被上訴人給付剩餘財產平均分配之差額2780萬元，是否
    有據？茲分別論述如下：
㈠、兩造未成年子女之監護權由何人任之為宜？
  ⒈按夫妻離婚者，對於未成年子女權利義務之行使或負擔，依
    協議由一方或雙方共同任之。未為協議或協議不成者，法院
    得依夫妻之一方、主管機關、社會福利機構或其他利害關係
    人之請求或依職權酌定之，民法第1055條第1 項定有明文。
    其次，法院為前條裁判時，應依子女之最佳利益，審酌一切
    情狀，尤應注意下列事項：子女之年齡、性別、人數及健
    康情形。子女之意願及人格發展之需要。父母之年齡、職
    業、品行、健康情形、經濟能力及生活狀況。父母保護教
    養子女之意願及態度。父母子女間或未成年子女與其他共
    同生活之人間之感情狀況。父母之一方是否有妨礙他方對
    未成年子女權利義務行使負擔之行為。各族群之傳統習俗
    、文化及價值觀（同法第1055條之1 規定參照）。
  ⒉經查：
    ⑴、兩造於108 年5 月6 日已成立離婚訴訟上和解在案，但
        對於兩造未成年子女乙○○、甲○○之親權無法達成協議，
        上訴人依民法第1055條第1 項規定，請求本院予以酌定
        之，核屬有據。
    ⑵、本院審酌原審囑託映晟社會工作師事務所訪視兩造及未
        成年子女，依其調查報告略以：「㈠綜合評估：⒈親權能
        力評估：被告（指被上訴人）身體狀況良好，原告（指
        上訴人）健康狀況亦穩定，皆足以負擔照顧子女之責；
        兩造皆表述為兩名未成年子女之主要照顧者，兩造對於
        兩名未成年子女身心狀況瞭解；被告目前工作狀況穩定
        ，原告則全職照顧兩名未成年子女，家庭成員亦皆可提
        供經濟支持。訪視時觀察兩名未成年子女與原告互動親
        密自然，. . 無受不當照顧情形。評估原告具良好親權
        能力。然訪視被告時未與兩名未成年子女共同訪視，故
        無法觀察被告與兩造未成年子女之親子互動。⒉親職時
        間評估：原告目前全職照顧兩名未成年子女，評估原告
        親職時間充足。被告為管理職務而工作時間為彈性，且
        願意於工作之餘陪伴兩名未成年子女。⒊照護環境評估
        ：. . 經社工家訪觀察兩造住所之社區與居家環境良好
        ，評估被告經濟能力與生活條件能提供兩名未成年子女
        穩定的照護環境，原告於非正式支持系統協助下亦能提
        供兩名未成年子女穩定的照護環境。⒋親權意願評估：.
         . . 評估兩造皆具有監護意願，且監護動機皆為正向
        目的。⒌教育規劃評估：兩造對於兩名未成年子女之教
        育已有初步規劃，且願陪伴與栽培兩造未成年子女持續
        就學與成長，評估兩造具基本教育能力。. . ㈡建議：
        綜上所述，兩造對於親職時間、支持系統等方面皆屬穩
        定，且具監護意願。原告為兩名未成年子女之主要照顧
        者，雖原告無穩定工作及收入，然支持系統可協助提供
        相關支持，且觀察兩名未成年子女對原告具有正向情感
        ，與原告已培養正向親子關係，故依據主要照顧者原則
        及繼續性原告，建議由原告單獨行使親權並擔任主要照
        顧者。. . . 」（見原審卷㈠第123 頁正反面）；另佐
        以被上訴人因工作關係必須常居大陸，乙○○、甲○○自幼
        即由上訴人為主要照顧者，與上訴人關係親近且緊密，
        目前均在澳洲求學，亦均由上訴人陪伴與照料，且其二
        人於原審表達希望與上訴人同住，並由上訴人擔任監護
        權之意願（見原審卷第107 頁）等情狀，認兩造未成年
        子女乙○○、甲○○之監護權由上訴人單獨任之，符合其二
        人之最佳利益。
    ⑶、關於會面交往方案部分：
        ①、按未成年人成長過程及人格發展上原需憑藉雙親之
            雙向學習及多元互動，自不能因父母離異，有一方
            未任親權行使或負擔者而喪失，又父母雙方因成立
            家庭而享有天倫之樂及親子孺慕之情，亦不宜因夫
            妻離異而斷喪，是以會面交往乃基於親子關係所衍
            生之自然權利，因其不僅是為父母之權利，更為未
            成年子女之權利，而屬於親權之一環，為彌補未成
            年子女因父母離異所生影響及夫妻離婚而減弱其親
            子間天倫之樂等缺憾，應以子女之最佳利益為考量
            ，使未取得未成年子女權利義務行使或負擔之一方
            ，仍繼續與其子女接觸連繫。
        ②、查，兩造離婚後2 名未成年之監護權由上訴人單獨
            任之，較為妥適，業如前述。惟父母子女天性，天
            下皆同，為兼顧未成年子女成長過程及人格發展上
            原需憑藉雙親之雙向學習及多元互動，自不能因父
            母離異，有一方未任親權行使或負擔者而喪失，又
            父母雙方因成立家庭而享有天倫之樂及親子孺慕之
            情，亦不宜因夫妻離異而斷喪，是以會面交往乃基
            於親子關係所衍生之自然權利，不僅是為父母之權
            利，更為未成年子女之權利，而屬於親權之一環，
            為彌補未成年子女因父母離異所生影響及夫妻離婚
            而減弱其親子間親情、天倫，由被上訴人探視兩造
            未成年子女，係為維護未成年子女之最佳利益所必
            要。本院審酌乙○○、甲○○目前在澳洲就學，而被上
            訴人則因家族在大陸投資及工作等關係，需臺灣、
            大陸兩邊居住等情狀，認被上訴人與2 名未成年子
            女會面交往之時間及方式如附表壹所示，迨2 名未
            成年子女年滿16歲具備獨立自主意願後，則尊重其
            等意願予以變更調整，以謀求2 名未成年子女之最
            大福祉。又被上訴人本應至子女所在地探視並與子
            女會面交往，但囿於被上訴人工作需要臺灣、大陸
            兩地居住，經上訴人同意配合被上訴人所在，將2 
            名未成年子女送至廈門或臺灣等處，以利被上訴人
            探視（見本院卷第195 頁、第227 至229 頁），再
            佐以被上訴人亦表明願意負擔相關費用（見原審卷
            ㈠第101頁），故2 名未成年子女與被上訴人間，因
            探視與會面交往所生之費用（含機票、住宿等），
            均應由被上訴人負擔為適當。
㈡、未擔任監護權之一方應負擔扶養費以若干為當？
  ⒈按父母對於未成年之子女，有保護及教養之權利義務。父母
    對於未成年子女之扶養義務，不因離婚而受影響。直系血親
    相互間，互負扶養之義務。負扶養義務有數人，而其親等同
    一時，應各依其經濟能力分擔義務。扶養之程度，應按扶養
    權利者之需要，與負扶養義務者之經濟能力及身分定之。民
    法第1084條第2 項、第1116條之2 、第1114條第1 款、第11
    15條第3 項、第1119條分別定有明文。又法院命給付家庭生
    活費、扶養費或贍養費之負擔或分擔，得審酌一切情況，定
    其給付之方法，不受聲請人聲明之拘束。前項給付，法院得
    依聲請或依職權，命為一次給付、分期給付或給付定期金，
    必要時並得命提出擔保。法院命分期給付者，得酌定遲誤一
    期履行時，其後之期間視為亦已到期之範圍或條件。法院命
    給付定期金者，得酌定逾期不履行時，喪失期限利益之範圍
    或條件，並得酌定加給之金額。但其金額不得逾定期金每期
    金額之2 分之1 。上開規定，於法院酌定、改定或變更父母
    對於未成年子女權利義務之行使或負擔，命未行使或負擔權
    利義務之一方給付扶養費時，準用之。亦為家事事件法第10
    0 條、第107 條第2 項所明定。
  ⒉查，乙○○（94年○月○日生）、甲○○（96年○月○日生）現年分
    別為15歲、13歲，須人悉心照顧至其成年，並有食衣住行育
    樂基本生活所需，依上開規定，兩造對於2 名未成年子女均
    有扶養之義務。又所謂扶養權利者之需要，係指扶養權利者
    生活之全部需求而言，舉凡衣食住行之費用、醫療費用、休
    閒娛樂費等，均包括在內。茲審酌行政院主計處所公布107 
    年度台北市每人每月平均消費性支出2 萬8550元，被上訴人
    現在家族公司擔任業務經理，月薪約3 萬餘元，上訴人則為
    家庭主婦，家中主要經濟端賴被上訴人支付，兩造之財產狀
    況（詳本院卷第259至261頁），暨乙○○、甲○○目前均在澳洲
    就學等情狀，認2 名未成年子女所需扶養費以每人每月3 萬
    元為當。另參酌被上訴人於本院審理中表示同意按月分擔每
    名未成年子女扶養費2 萬5000元（見本院卷第194 頁），則
    兩造負擔2 名未成年子女扶養費之比例應以（上訴人）1 ：
    （被上訴人）5為適當，是被上訴人應負擔2 名未成年子女
    扶養費每人每月2 萬5000元（計算式：30000 ×5/6 ＝25000 
    ）。爰命被上訴人應自前開酌定2 名未成年子女權利義務之
    行使或負擔之裁判確定翌日起至2 名未成年子女分別成年之
    日止，按月於每月5 日前，將2 名未成年子女分擔扶養費各
    2萬5000元給付上訴人。另審酌父母對於未成年子女之教養
    ，通常情形係依時日經過而漸次給付，屬長期性、階段性之
    支付，為未成年子女之權益考量，因認被上訴人對2 名未成
    年子女分擔扶養費之給付，以分期給付為妥適；且為免未成
    年子女之日常生活有匱乏之虞，因而酌定被上訴人應按月給
    付，惟恐日後被上訴人有任何遲延給付而不利2 名未成年子
    女之情事，爰依家事事件法第107 條第2 項準用同法第100 
    條第4項之規定，酌定逾期不履行時，喪失期限利益之範圍
    ，宣告定期金之給付每遲誤1 期履行者，其後之6 期視為亦
    已到期，以維2 名未成年子女之最佳利益。至前揭酌定2 名
    未成年子女權利義務之行使或負擔之裁判確定前之扶養費分
    擔部分，因前此尚未經法院酌定2 名未成年子女權利義務之
    行使或負擔之人，自無依家事事件法第107 條第1 項為酌定
    之必要，附此敘明。
  ⒊又本院審酌乙○○、甲○○二人均為本國籍之未成年子女，其二
    人係因兩造婚姻長期不合，始由上訴人帶往澳洲居住並在當
    地求學，其二人於成年前，隨時皆可返回臺灣居住與求學，
    且被上訴人係依我國法律給付扶養費，自應以我國一般未成
    年子女受扶養之費用作為審酌之標準；再佐以外幣折算新臺
    幣匯率時有波動，漲跌不一，若依外幣作為給付單位，對於
    未成年子女扶養費之保障非必然有利，故本院認以我國貨幣
    單位即新臺幣作為給付單位較為允當。是上訴人以乙○○、甲
    ○○目前在澳洲求學為由，主張扶養費應以澳洲生活所需作為
    考量之依據，並以澳幣作為給付單位云云，核屬無據，併此
    陳明。
㈢、上訴人請求被上訴人給付剩餘財產平均分配差額2780萬元，
    是否有據？
  ⒈按法定財產制關係消滅時，夫或妻現存之婚後財產，扣除婚
    姻關係存續所負債務後，如有剩餘，其雙方剩餘財產之差額
    ，應平均分配。但因繼承或其他無償取得之財產、慰撫金則
    不在此限，民法第1030條之1 第1 項定有明文。其次，夫妻
    現存之婚後財產，其價值計算以法定財產制消滅時為準。但
    夫妻因判決而離婚者，以起訴時為準。同法第1030條之4 亦
    有明文。又夫妻一旦提起離婚之訴，其婚姻基礎既以動搖，
    自難期待一方對於他方財產之增加再事協力、貢獻，故兩造
    於本院就離婚達成訴訟上之和解，且該和解與確定判決有同
    一效力（民事訴訟法第380 條第1 項參照），基於同一法理
    ，應類推適用因判決而離婚之規定，以本件離婚訴訟起訴時
    即106 年5 月17日（見原審卷㈠第7 頁原法院收狀章）為計
    算財產價值之基準時點（亦為兩造所不爭執，見本院卷第19
    6 頁，下稱基準日），合先陳明。
 ⒉茲就兩造於婚後財產基準日（106 年5 月17日）之剩餘財產各
    為若干，分別說明如下：
    ⑴、上訴人部分：
　　　　①、不動產部分：
　　　　    上訴人於婚後購買門牌高雄市○○區○○○路000號25樓
            房屋一戶（含坐落基地應有部分，下爭高雄房地）
            ，並於102年12月9日取得該房地所有權，於基準日
            之價值為1122萬3120元等情，有卷附土地及建物登
            記謄本可稽（見原審卷㈠第143至146頁），並為兩
            造所不爭執（見原審卷㈡第6頁）扣除於106年9月26
            日後尚有貸款餘額1079萬0412元（見原審卷㈠第147
            頁），該房地殘存價值為43萬2708元（計算式：00
            000000－00000000＝432708），此部分應列入剩餘財
            產。
　　　　②、存款部分：
　　　　　　、上訴人於基準日在華南銀行大安分行帳戶內，
                尚有存款8萬4712元乙節，有卷附存摺可稽（
                見原審卷㈠第128頁、第149頁），並為被上訴
                人所不爭執（見本院卷第196頁），此部分應
                列入婚後財產計算。
　　　　　　、上訴人於基準日在臺灣土地銀行左營分行帳戶
                內，雖有存款20萬1951元（見原審卷㈠第150頁
                ）；但因該帳戶係為清償前開高雄房地貸款分
                期攤還本息所開立之帳戶，於106年9月26日後
                清償貸款債務後，尚有貸款餘額1079萬0412元
                乙節，有卷附催告書可稽（見原審卷㈠第147頁
                ）；由此可證，上訴人於基準日時，該帳戶內
                之餘額20萬1951元，既用以清償前開高雄房地
                106年5至8月之貸款債務完畢，致該房地貸款
                債務減少（即高雄房地殘存價值增加），故該
                帳戶於基準日之存款20萬1951元，不應重複列
                入婚後財產計算。
　　　　③、投資款部分：
　　　　　　、上訴人於96年間投資父親事業，至基準日時之
                投資款總額為人民幣83萬5857元，並經兩造合
                意人民幣折算新台幣以4.4匯率計算（見本院
                卷第196頁），是該投資款人民幣83萬5857元
                折算新台幣為367萬7770元（計算式：835857×
                4.4＝0000000，元以下捨去，見原審卷㈡第45頁
                ）。　　 
　　　　　　、其次，上訴人於婚前之93年6月25日將存款150
                萬元轉帳為定存，於95年11月10日解約將該定
                存款150萬元，投資上訴人父親設立之右成股
                份有限公司（下稱右成公司）等情，有卷附存
                摺明細、華南銀行行外代收票據備查簿足稽（
                見原審卷㈡第52至56頁）。準此，上訴人前開
                投資款367萬7770元中之150萬元既為其婚前財
                產，即不應列入剩餘財產計算。故上訴人於基
                準日投資其父親事業之投資款扣除150萬元後
                ，應為217萬7770元（計算式：0000000－00000
                00＝0000000）。
　　　  ④、股份部分：
  　　　  　、右成公司部分：
    　　　      上訴人於90年1月8日、同年9月27日因受贈、
                購買依序各取得右成公司1000股份（合計2000
                股），有卷附贈與稅免稅證明書、證券交易稅
                一般代繳稅額繳款書可稽（見原審卷㈠第140至
                142頁），堪認上訴人取得該公司2000股份均
                係在兩造93年7月3日結婚前取得之財產，故不
                列入婚後財產。
　　　　　　 、大耀紡織股份有限公司（下稱大耀公司）部  
                 分：
　　             Ⅰ、上訴人於88年間取得大耀公司股份2萬800
                     0股，92年6月2日再取得9萬7000股（以
                     上合計12萬5000股，見原審卷㈠135頁股
                     東資本記錄），係在兩造結婚前取得，
                     不列入婚後財產計算。
 　　            Ⅱ、另上訴人於96年6月5日因大耀公司增資  
                     取得增資股12萬5000股（見原審卷㈠股東
                     資本記錄），為兩造所不爭執；其中10
                     萬股，係上訴人以孫秀珍（即伊阿姨）
                     於96年5月23日贈與100萬元購買乙節，
                     有卷附存摺明細可稽（見原審卷㈠第136
                     至137頁），則該增資股10萬股既係由上
                     訴人以贈與財產所購買，故不列入婚後
                     財產計算。然上開增資股2萬5000股部分
                     ，上訴人雖主張係以家族贈與資金25萬
                     元購買云云，但並未舉證以實其說。故
                     該增資股2萬5000股部分，應列入婚後財
                     產。佐以兩造同意該股份價值以每股10
                     元計算（見本院卷第361頁），是該增資
                     股（2萬5000股）價值25萬元部分，應列
                     入上訴人婚後財產範圍。
　　             Ⅲ、大耀公司於98年間再度增資，上訴人於98
                     年1月12日以伊父母於97年12月31日贈與
                     之25萬元購買增資股2萬5000股乙節，有
                     卷附股東資本記錄、存摺明細可參（見
                     原審卷㈠第135頁、第138頁），故該增資
                     股2萬5000股部分，既係上訴人以贈與財
                     產所購得，則此部分不列入婚後財產計
                     算。
　　　　　⑤、依上說明，上訴人於基準日應列入婚後財產為高
              雄房地價值43萬2708元、華南銀行大安分行存款
              8萬4712元、投資款217萬7770元、大耀公司股份
              2萬5000股價值25萬元，合計294萬5190元（計算
              式：432708＋84712＋0000000＋250000＝0000000）
              。
　　⑵、被上訴人部分：
　　　　①、不動產部分：
　　　　　  、東湖房地部分：
　　　　　　  　被上訴人於97年7月17日以1550萬元購買東湖
                房地乙節，固有卷附不動產買賣契約書、土地
                及建物登記謄本可稽（見原審卷㈠第172至173
                頁、第189至193頁）；然該購屋款係由被上訴
                人父親劉忠義經營之忠泰毛刷股份有限公司（
                下稱忠泰公司）及劉忠義支付款項，有卷附忠
                泰公司簽發支票、匯款申請書可證（見原審卷
                ㈠第194至197頁）；由此可見，該房地既係由
                劉忠義出資所購買，僅登記在被上訴人名下，
                核屬被上訴人婚後無償取得之財產，不應列入
                婚後財產範圍。　
　　　　　　、廈門11號店面部分：　　
　　　　　　　　被上訴人於91年2月22日與大嫂許順惠共同以 
                人民幣36萬2800元購買該廈門11號店面（所有
                權應有部分各1/2）；嗣於93年1月1日另向許
                順惠購買該店面應有部分1/2所有權；再於99
                年4月20日以人民幣70萬元出售該店面等情，
                有卷附商品房買賣合同、公證書、房產買賣協
                議書可稽（見原審卷㈠第198至221頁），並為
                兩造所不爭執；則該廈門店面既係被上訴人婚
                前所購得，核屬婚前財產；雖該店面於兩造婚
                後之99年4月20日出售，惟此乃係婚前財產之
                變形物，並非被上訴人於婚後所取得之財產，
                自不應列入婚後財產範圍。故上訴人主張被上
                訴人應將出售該店面價金1/2即人民幣35萬元
                列入現存婚後財產計算云云，並非可取。
            、廈門別墅部分 ： 
                Ⅰ、被上訴人於婚前之90年11月15日以人民幣9
                    0萬元購賣系爭廈門別墅一戶，嗣於101年
                    8月16日以人民幣395萬元出售乙情，有卷
                    附商品房買賣合同、房地產買賣協議可稽
                    （見原審卷㈠第222至244頁），堪認系爭
                    廈門別墅一戶既係被上訴人婚前取得之財
                    產，雖於婚後出售，但仍屬婚前財產之變
                    形物，業如前述；自難僅憑被上訴人婚前
                    財產，於婚後出售即可謂該出售款即屬婚
                    後財產之範疇。
                Ⅱ、上訴人又以前開商品房買賣合同第6條內載
                    付款方式有關人民幣45萬元房屋款辦理銀
                    行貸款（見原審卷㈠第228頁）為由，主張
                    被上訴人以兩造婚後財產支付貸款，故該
                    人民幣45萬元應列入婚後財產云云。但查
                    ：
　　　　　　　　　　ㄅ、當事人主張有利於己之事實者，就       其事實應有舉證之責任，民事訴訟       法第277條前段定有明文。
                     ㄆ、被上訴人於90年11月15日以人民幣      幣90萬元購買系爭別墅一戶，雖該
　　　　　　　　　　     合同第6條載有實付屋款人民幣45萬
　　　　　　　　　　     元，另50%房款辦理銀行貸款（見原
　　　　　　　　　　     審卷㈠第228頁）。然被上訴人於93年11月15日由伊父親劉忠義清償該銀行貸款，有卷附聲明書及繳款明細表可稽（見本院卷第385至387頁）；再參以被上訴人購買該別墅至兩造93年7月3日結婚時止，已有2年有餘，且該貸款於兩造婚後3個月之93年11月15日即清償完畢，則被上訴人於婚後是否有以婚後財產清償貸款債務乙節，自應由上訴人負舉證之責。然上訴人就此部分並未舉證以實其說，要難僅因該商品房買賣合同記載屋款另以貸款支付，且貸款於兩造婚後3個月清償，即可謂被上訴人以婚後財產清償其婚前債務。
　　　　　　　　　　 ㄇ、準此，上訴人既無法舉證被上訴人
　　　　　　　　　　     曾以婚後財產清償婚前債務乙情，
　　　　　　　　　　     則上訴人主張被上訴人出售系爭廈
　　　　　　　　　　     門別墅所得款項中之人民幣45萬元
　　　　　　　　　　     應列入婚後財產範圍云云，並無可
　　　　　　　　　　     採。
              、鷺島房屋部分：
                  被上訴人於96年5月8日雖曾以人民幣220萬
                  元締約購買該鷺島房屋乙節，固有卷附商品
                  房買賣合同可參（見原審卷㈠第246至261頁
                  ）；然該屋款係由劉忠義（即被上訴人父親
                  ）以個人資金支付，僅借名登記在被上訴人
                  名下乙節，有卷附96年4月26日及同年月27
                  日存摺類存款取款憑條、匯款申請書可稽（
                  見原審卷㈠第264至271頁），核與證人即忠
                  泰公司會計蘇美惠證述相符（見原審卷㈡第1
                  84至185頁）；由此可見，該鷺島房屋購屋
                  款既係由劉忠義所支付，並非由被上訴人以
                  婚後財產所購買，縱該屋所有權原登記在被
                  上訴人名下，亦非屬婚後財產範圍。準此，
                  被上訴人於基準日前之106年3月間，將該屋
                  所有權移轉登記予劉忠義，核與民法第1030
                  條之3規定為減少婚後財產之分配，而於5年
                  內處分其婚後財產有別。故上訴人依民法第
                  1030條之3第1項前段規定，請求追加計算該
                  屋之價值云云，要無可取。
         ②、存款部分：
             、第一銀行松山分行部分：
                 Ⅰ、被上訴人在基準日時，於該分行帳戶內 
　　　　　　　　　　 有存款23萬7036元乙節，有卷附存款存  摺帳戶歷史交易明細表可稽（見原審卷
　　　　　　　　　　 ㈠第182頁），並為兩造所不爭執，應列入被上訴人婚後財產範圍。
                 Ⅱ、上訴人以該帳戶內於基準日前之106年3
                     月23日，曾轉帳35萬元及美金7萬5000
                     元予劉忠義為由，主張依民法第1030條
                     之3第1項規定，應追加計算該部分為被
                     上訴人婚後財產範圍云云。但查：
                     ㄅ、該帳戶存摺、印章分別由忠泰公司      會計蘇美惠、劉忠義保管乙節，業      經證人蘇美惠於原審證述綦詳（見
　　　　　　　　　　   原審卷㈡第184頁）。再參以該帳戶      自105年11月1日至106年5月17日交      易明細所示，其存入、轉出金錢頻      繁，倘被上訴人有減少上訴人剩餘      財產分配之意圖，則其可將該帳戶      提領一空，怎會除轉出外，又存入      款項（見原審卷㈠第87-5頁至87-1      4頁）？此顯與常理有違。況上訴      人係於106年5月17日提起本件離婚      等訴訟，而前開款項係於106年3月      23日提領，被上訴人如何預知上訴      人會以訴訟方式訴請離婚？此外，      上訴人亦無法提出其他事證，足以      證明該帳戶於基準日前之106年3月      23日由蘇美惠轉帳提領之35萬元及      美金7萬5000元，係為減少上訴人      剩餘財產之分配而處分之行為。自      難僅因前開款項係於基準日前提領      為由，即可推定被上訴人有為減少      上訴人剩餘財產之分配而處分之意      圖。
                     ㄆ、是以，上訴人以該帳戶內於基準日      前之106年3月23日，曾轉帳35萬元      及美金7萬5000元予劉忠義為由，      主張依民法第1030條之3第1項規        定，應追加計算該部分為被上訴人      婚後財產範圍云云，仍無可採。
　　　　　　、中國信託商業銀行部分：
　　　　　　　　被上訴人在基準日於該行帳戶內有存款7萬272
                8元乙節，有卷附存摺明細可稽（見原審卷㈠第
                183頁），並為兩造所不爭執，故該存款應列
                入被上訴人婚後財產範圍。
　　　　　　、中國工商銀行存款部分：
　　　　　　　　被上訴人在基準日於該銀行帳戶內有人民幣44
                萬0275.19元（依兩造合意匯率以4.4〈本院卷
                第196頁〉折算新臺幣為193萬7210元），有卷
                附存款明細可稽（見原審卷㈠第184頁），並為
                上訴人所不爭執（見本院卷第259頁）；該部
                分應列入被上訴人婚後財產範圍。　 
            、中國建設銀行存款部分：　　　　　　　
                被上訴人在基準日於該銀行帳戶內有人民幣2 
                 萬1250元（依兩造合意匯率以4.4〈本院卷第1
                96頁〉折算新臺幣為9萬3500元），有卷附存款
                明細可稽（見原審卷㈠第184頁），並為上訴人
                所不爭執（見本院卷第259頁）；該部分應列
                入被上訴人婚後財產範圍。　 　　
　　　　③、保單價值準備金部分：
　　　　　　、富邦人壽保險股份有限公司（下稱富邦人壽公
                司）部分：
　　　　　　　　被上訴人在基準日於富邦人壽公司之保單價值
                準備金31萬2752元乙節，有卷附該公司107年2
                月14日富壽權益（客）字第1070000812號函檢
                附保單資料可稽（見原審卷㈡第13至14頁），
                故該保單價值準備金應列入被上訴人婚後財產
                範圍。
　　　　　　、宏泰人壽保險股份有限公司（下稱宏泰人壽公
                司）部分：
　　　　　　　　Ⅰ、經查，被上訴人於84年12月8日投保宏泰  
                    公司之保單，至兩造93年7月3日結婚時之
                    保單價值準備金為24萬2720元；至基準日
                    時，該保單之價值準備金則為93萬9412元
                    等情，有卷附該公司107年2月22日宏壽保
                    全字第1070000202號函檢附保單資料可憑
                    （見原審卷㈡第19至20頁）；且參以保險
                    契約係按期繳納，該保單固係於兩造結婚
                    前之84年間投保，但婚後既仍需繼續繳納
                    保險金，則該保單於婚結後至基準日止所
                    生之保單價值仍屬婚後財產。準此，系爭
                    保單於兩造結婚後至基準日止，所增加之
                    保單價值準備金為69萬6692元（計算式：
                    000000－000000＝696692），核屬被上訴人
                    婚後財產所增加之部分，應列入被上訴人
                    婚後財產範圍。
　　　　　　　　Ⅱ、被上訴人雖以該保單係由劉忠義為伊投
　　　　　　　　    保，並繳納保費為由，抗辯該保單價值準
　　　　　　　　    備金非屬伊婚後財產範圍云云。但查，該
　　　　　　　　    保單要保人及被保險人均為被上訴人本人
　　　　　　　　   （見原審卷㈡第20頁保單資料），並非劉
　　　　　　　　    忠義，且被上訴人亦未舉證婚後仍由劉忠
                    義代為繳納保費乙節，自難僅憑該保單係
                    於84年12月間投保，即可認定兩造婚後仍
                    由劉忠義繳納保險金，而為贈與所得之財
                    產。故被上訴人雖以該保單係由劉忠義為
                    伊投保，並繳納保費為由，抗辯該保單價
                    值準備金非屬伊婚後財產範圍云云，並不
                    可採。
　　　　　④、投資款部分：
              上訴人主張被上訴人對伊父親陳振洲有投資款人
              民幣422萬8783元債權存在，此部分應列入被上
              訴人婚後財產範圍乙節，固有卷附被上訴人106
              年4月11日訴請陳振洲返還借款事件之廈門海灣
              區人民法院起訴狀可稽（見原審卷㈠第186至187
              頁）。惟查：
　　　　　　  、被上訴人與陳振洲間因借款及投資款之爭  
                  議，被上訴人乃以陳振洲為對造，向廈門海
                  灣區人民法院訴請陳振洲返還借款人民幣18
                  4萬4183元、投資款人民幣238萬4600元（以
                  上合計人民幣422萬8783元等情，有卷附前
                  開起訴狀可參；依被上訴人在前開起訴狀記
                  載意旨觀之，被上訴人主張先於100年7月14
                  日投資陳振洲人民幣50萬元（前開起訴狀誤
                  載為西元2007年1月即民國96年1月，此觀本
                  院卷第395頁廈門市中級人民法院2019閩02
                  民終337號民事判決即明），加計利息後為
                  人民幣83萬5817元，轉為借款；再於100年1
                  1月借款54萬4183元，101年6月借款人民幣3
                  0萬元，101年10月25日及26日借款人民幣20
                  0萬元；以上合計人民幣368萬元，期間每月
                  計付利息，扣除上訴人投資款人民幣83萬58
                  57元，及105年12月30日返還被上訴人人民
                  幣100萬元外，尚有欠款人民幣184萬4183元
                  ；另被上訴人於101年8月25日投資陳振洲人
                  民幣200萬元購買長沙房產項目，於106年3
                  月6日結算投資所得款為238萬4600元，故訴
                  請陳振洲返還人民幣422萬8783元（見原審
                  卷㈠第186至187頁，本院卷第395至397頁）
                  ；準此以觀，被上訴人投資陳振洲之借款及
                  投資款（含105年12月30日返還人民幣100萬
                  元），合計為人民幣522萬8783元。
　　　　　　　、本院參酌被上訴人於99年4月20日以人民幣70
                  萬元出售婚前財產廈門11號店面，以其中人
                  民幣50萬元作為第一筆借款之資金來源；另
                  於101年8月16日以人民幣395萬元出售婚前
                  財產廈門別墅，作為101年8月25日投資款人
                  民幣200萬元、同年10月25日及26日借款人
                  民幣200萬元資金來源之一部（時間相近，
                  且上訴人又無法舉證被上訴人有其他大筆資
                  金來源），各該部分仍屬婚前財產之變形物
                  ，不應列計婚後財產外，其餘部分仍應視為
                  婚後財產之範圍。基此，被上訴人以婚前財
                  產變形物人民幣445萬元（計算式：500000＋
                  0000000＝0000000）作為前開借款及投資款
                  之資金來源，不應列入婚後財產範圍外，其
                  餘人民幣77萬8783元（計算式：0000000－00
                  00000＝778783），依民法第1017條第1項、
                  第2項規定，仍應視為婚後財產。
　　　　  ⑤、依上說明，被上訴人於基準日應列入婚後財產為
              第一銀行松山分行23萬7036元、中國信託商業銀
              行7萬2728元、富邦人壽公司保單價值準備金31
              萬2752元、宏泰人壽公司保單價值準備金69萬66
              92元、中國工商銀行存款人民幣44萬0275元折算
              新臺幣為193萬7210元（原為44萬0275.19元，兩
              造合意以44萬0275元計算）、中國建設銀行存款
              人民幣2萬1250元折新臺幣為9萬3500元、對陳振
              洲投資款為人民幣77萬8783元折算新臺幣為342
              萬6645元，總計為677萬6563元（計算式：23703
              6＋72728＋312752＋696692＋0000000＋93500＋000000
              0＝0000000）。
　 ⒊綜上，上訴人於基準日之婚後財產為294萬5190元，被上訴
     人則為677萬6563元，兩造剩餘財產差額為383萬1373元，
     平均分配差額為191萬5686元（兩造合意元以下捨去，見本
     院卷第528頁），故上訴人請求被上訴人給付該平均差額19
     1萬5686元部分，於法有據，應予准許。至於上訴人逾此所
     為之請求，即非有據，應予駁回。
六、從而，上訴人依民法第1055條第1項、1116條之2、第1030條
    之1第1項等規定，請求本院定乙○○、甲○○之監護權由伊單獨
    任之，及自酌定監護權之裁判確定之翌日起至其二人成年之
    日止，按月給付扶養費每人2萬5000元；暨給付剩餘財產差
    額191萬5686元，並自離婚確定之翌日即108年5月7日起至清
    償日止之法定遲延利息，於法有據，應予准許。逾此所為之
    請求，即非有據，不應准許。原審就前開應准許部分，為上
    訴人敗訴判決，於法尚有未洽，上訴人指謫原判決此部分不
    當，求予廢棄，為有理由。爰由本院將此部分予以廢棄，並
    改判如主文第2至4項所示。至於不應准許部分，原審為上訴
    人敗訴之判決，理由與本院容有不同，但結論並無二致，本
    院仍應予以維持。上訴人就此部分指謫原判決不當，求予廢
    棄，為無理由，應駁回其上訴。又為維繫被上訴人與兩造未
    成年子女間之親情，並依職權定雙方之會面交往方式如附表
    所示。
七、本件事證已臻明確，兩造其餘之攻擊或防禦方法及所用之證
    據，經本院斟酌後，認為均不足以影響本判決之結果，爰不
    逐一論列，附此敘明。
八、據上論結，本件上訴為一部有理由、一部無理由。判決如主
    文。
中　　華　　民　　國　 109　　年　　4 　　月　8 　　日
                  家事法庭    
                      審判長法  官  楊絮雲
                            法  官  李昆霖
                            法  官  郭顏毓
正本係照原本作成。
如不服本判決，應於收受送達後20日內向本院提出上訴書狀，其
未表明上訴理由者，應於提出上訴後20日內向本院補提理由書狀
（均須按他造當事人之人數附繕本）上訴時應提出委任律師或具
有律師資格之人之委任狀；委任有律師資格者，另應附具律師資
格證書及釋明委任人與受任人有民事訴訟法第466 條之1第1項但
書或第2項（詳附註）所定關係之釋明文書影本。如委任律師提
起上訴者，應一併繳納上訴審裁判費。
中　　華　　民　　國　　109 　年　　4 　　月　　8 　　日

　　　　　　　　　　　　　  書記官  陳佳伶
附註：
民事訴訟法第466條之1（第1項、第2項）：
對於第二審判決上訴，上訴人應委任律師為訴訟代理人。但上訴
人或其法定代理人具有律師資格者，不在此限。
上訴人之配偶、三親等內之血親、二親等內之姻親，或上訴人為
法人、中央或地方機關時，其所屬專任人員具有律師資格並經法

附表：
被上訴人與2名未成年子女乙○○、甲○○之會面交往方式
一、未滿16歲以前：
　　㈠、平日：
　　　　被上訴人在不影響生活作息範圍內，得於乙○○、甲○○所
        在地之每日晚間7時至9時，以電話或其他通訊軟體與其
        二人通話、會面交往。
　　　　被上訴人得在探視前7日，以電話、電子郵件或其他通
        訊軟體告知上訴人後，可於每月第1、3週之週六上午10
        時，至上訴人居所接乙○○、甲○○外出，至翌日即週日晚
        上8時前，將其二人送回上訴人居所。　　　
　　㈡、寒暑假或其他較長假期部分：
　　    被上訴人於各學期之較長假期時，除維持以上之會面交
        往方式外，由上訴人攜乙○○、甲○○回臺灣或廈門（由被
        上訴人在探視前7日內指定），會面交往之始日及末日
        ，由兩造於假期前協議（寒、暑假期間不得低於10日）
        ，上訴人於約定會面交往之始日上午10時，應將乙○○、
        甲○○送至被上訴人指定處所。被上訴人於約定會面交往
        之末日晚上8時前，應將其二人送至上訴人在臺灣或廈
        門所在地。
       乙○○、甲○○與被上訴人前開會面交往支出之費用（含機
       票、食宿等），均由被上訴人負擔。
二、年滿16歲之後：
    應尊重乙○○、甲○○之意願，自行決定與被上訴人會面交往之
    方式及期間。
三、附註：
　　㈠、上列所定會面交往之方式與期間，非經雙方之書面同意
        或經法院裁定，不得任意主張變更、延期或保留。
　　㈡、如兩造或乙○○、甲○○之聯絡方式有變更，應事先主動告
        知對方。
　　㈢、兩造均不得有危害子女身心健康之行為，並應善盡保護
        教養之義務。　
　　㈣、兩造均不得且應制止其他家屬對乙○○、甲○○灌輸藐視、
        敵視對造之觀念。